【裁判字號】    95,重上,28
【裁判日期】    950711
【裁判案由】    確認所有權存在
【裁判全文】
臺灣高等法院高雄分院民事判決          95年度重上字第28號
上  訴  人  唐弘企業有限公司
法定代理人  庚○○
訴訟代理人  焦文城律師
            劉倫仕律師
被上訴  人  萬泰商業銀行股份有限公司北高雄分行
法定代理人  壬○○
被上訴  人  華南商業銀行股份有限公司
法定代理人  甲○○
訴訟代理人  戊○○○
            乙○○
被上訴  人  慶豐商業銀行股份有限公司
法定代理人  己○○
訴訟代理人  丙○○    位高雄市○○○路143號8 樓
被上訴  人  國際票券金融股份有限公司高雄分公司
法定代理人  吳永秋
訴訟代理人  癸○○
被上訴  人  華僑商業銀行股份有限公司
法定代理人  丁○○
訴訟代理人  辛○○
上列當事人間請求確認所有權存在事件，上訴人對於民國95年2
月3 日臺灣高雄地方法院93年度重訴字第306 號第一審判決提起
上訴，本院於95年6 月27日言詞辯論終結，判決如下：
    主  文
上訴駁回。
第二審訴訟費用由上訴人負擔。
    事實及理由
一、被上訴人萬泰商業銀行股份有限公司北高雄分行（下稱萬泰
    商銀）未於言詞辯論期日到場，核無民事訴訟法第386 條各
    款所列情形，爰依上訴人之聲請，由其就此被上訴人部分一
    造辯論而為判決。又被上訴人華僑商業銀行股份有限公司（
    下稱華僑商銀）之法定代理人原為鍾甦生，於訴訟中經變更
    為張兆順，嗣再變更為丁○○，有公司變更登記事項卡在卷
    可稽，並經聲明承受訴訟，核與法律規定相符，應予准許，
    先予說明。
二、上訴人起訴主張：伊於民國87年7 月30日向訴外人張璨裕承
    租其所有高雄縣路竹鄉○○段3072地號土地，並由伊出資而
    以張燦裕為起造人，在該土地上興建建號122 號門牌號碼高
    雄縣路竹鄉○○路9 巷211 號房屋（下稱系爭房屋），且信
    託登記予張璨裕。又伊於同年8 月26日另委託第三人昌論營
    造有限公司（下稱昌論公司）在系爭房屋旁興建未辦理保存
    登記之廠房一棟（下稱系爭廠房，現因查封而暫編150 建號
    ），則伊始為系爭房屋及廠房之真正所有人。詎被上訴人等
    竟於執行程序中，就系爭房屋及廠房主張為張璨裕所有而請
    求一併拍賣（原審91年度執字第36937 號及併案執行之92年
    度執字第5078、8404、8991、12908 號、89年執全字第75號
    ），並否認伊之所有權，致伊權利受有損害。爰聲明求為確
    認系爭房屋及廠房為上訴人所有，及原審91年度執字第3693
    7 號執行事件就系爭房屋及廠房所為之強制執行程序應予撤
    銷之判決。
三、被上訴人則均以：上訴人僅以伊等而未併列張璨裕為當事人
    所提起之本件確認之訴，其當事人適格要件有所欠缺。又系
    爭房屋之起造人為張璨裕，並以張璨裕之名義辦理建物第一
    次所有權登記完畢，且無信託登記之情事，自屬張璨裕所有
    ，縱上訴人主張之信託關係屬實，仍不得對抗善意信賴登記
    之伊等。另系爭廠房依其結構及使用情狀，並無獨立之經濟
    效能，應屬系爭房屋之附屬物，故系爭房屋及廠房均應屬張
    璨裕而非上訴人所有。上訴人既無所有權，其提起第三人異
    議之訴，即無所據等語，資為抗辯。
四、原審經審理結果，駁回上訴人之請求。上訴人提起上訴，並
    於本院聲明：(一)原判決廢棄。(二)確認系爭房屋及廠房為上訴
    人所有。(三)原審91年度執字第36937 號執行事件就系爭房屋
    及廠房所為之強制執行程序應予撤銷。(四)第一、二審訴訟費
    用由被上訴人負擔。被上訴人則均聲明：(一)上訴駁回。(二)第
    二審訴訟費用由上訴人負擔。
五、兩造爭執及不爭執事項：
  (一)不爭執部分：
  1.上訴人為原審91年度執字第36937 號執行事件之債權人，債
    務人則為張璨裕。又上訴人為該案執行標的中土地部分即坐
    落高雄縣路竹鄉○○段3072地號土地之抵押權人，系爭房屋
    則未設定任何抵押權。於執行程序中因係調取華僑商銀原先
    聲請查封之假扣押卷進行拍賣（89年度執全字第75號），而
    將系爭房屋連同增建之系爭廠房一併列入拍賣範圍。有建物
    登記謄本及拍賣公告在卷可稽（見原審卷(二)第114 、115 、
    129 頁）。
  2.萬泰商銀（併案案號為92年度執字第5078號），被上訴人華
    南商業銀行股份有限公司（下稱華南商銀，併案案號為92年
    度執字第8408號），被上訴人慶豐商業銀行股份有限公司（
    下稱慶豐商銀，併案案號為92年度執字第8991號），被上訴
    人國際票券金融股份有限公司高雄分公司（下稱國際票券公
    司，併案案號為92年度執字第12908 號），則均為併案之執
    行債權人。有本院函請原審查明之回函在卷可憑（見本院卷
    第66頁）。
  3.系爭房屋為鋼筋混凝土造之已登記建物（建號為122 號），
    系爭廠房則為鋼鐵造蓋鐵皮屋之未登記建物（現因查封而暫
    編建號為150 號），且起造時間不同。又系爭廠房除利用系
    爭房屋之一面牆建造外，與系爭房屋連接處係以水泥及浪板
    相接連。另系爭房屋及廠房共用同一大門進出，但系爭廠房
    正前面裝有電動鐵捲門可獨立閉鎖，無庸從系爭房屋亦可進
    出（但使用系爭房屋之該面牆上亦設有門可互通）。系爭廠
    房設有獨立電錶，且廠房內裝設有天車，運行中對建物並無
    產生震動。業經原審勘驗現場查明屬實，有勘驗筆錄及現場
    照片在卷可稽（見原審卷(一)第171 ～186 頁）。
  (二)爭執部分：
  1.上訴人是否有受確認判決之法律上利益及當事人適格要件有
    無欠缺。
  2.系爭房屋是否為上訴人所有而信託登記予張璨裕；是否得據
    以撤銷執行程序。
  3.系爭廠房是否為系爭房屋之附屬物。
六、上訴人是否有受確認判決之法律上利益及當事人適格要件有
    無欠缺部分：
  (一)本件上訴人主張其為系爭房屋及廠房為之所有人，並主張因
    被上訴人在執行程序中均認系爭房屋及廠房為張燦裕所有而
    聲請查封及拍賣，故而提起第三人異議之訴，除請求確認其
    為所有人外，並請求撤銷執行程序。被上訴人於本院審理中
    則仍否認上訴人為所有人。故兩造對系爭房屋及廠房所有權
    是否為上訴人所有顯有爭議，致上訴人在私法上地位有受侵
    害之危險，此危險既得以對被上訴人之確認判決予以除去，
    應符合民事訴訟法第247 條第1 項前段所規定確認之訴之要
    件。又張燦裕並未否認系爭房屋及廠房為上訴人出資興建，
    業經其於原審以證人身分陳述明確（見原審卷(一)第243 頁）
    ，則上訴人自無併以張燦裕為本件訴訟對造當事人之必要，
    且上訴人既主張其為系爭房屋及廠房之所有人，而對否認其
    為所有人之被上訴人起訴，自亦無被上訴人所稱當事人適格
    要件有欠缺之問題。而經本院依職權調查並經與兩造協商確
    認結果，被上訴人對此亦表示不再爭執（見本院卷第74頁）
    ，則上訴人提起本件訴訟，其當事人適格要件並無欠缺，亦
    有受確認判決之法律上利益。
七、系爭房屋是否為上訴人所有而信託登記予張璨裕；是否得據
    以撤銷執行程序部分：
  (一)經查，系爭房屋現係登記為張璨裕名下，有建物登記謄本在
    卷可稽，則系爭房屋應屬張璨裕所有。上訴人雖主張實際上
    係其出資興建而僅信託（借名）登記在張璨裕名下，其始為
    真正所有人。然縱上訴人之主張屬實，其僅得於信託關係合
    法終止後，基於債權性質之信託物返還請求權，請求張璨裕
    移轉登記系爭房屋之所有權，且依民法第758 條規定，在未
    經辦理移轉登記完畢前，尚未取得所有權，依最高法院68年
    台上字第3190號判例意旨，自無排除強制執行之權利。又上
    訴人自陳並未辦理信託登記，且建物登記謄本上亦未有此信
    託關係之記載，則依土地法第43條：「依本法所為之登記有
    絕對效力」及信託法第4 條第1 項：「以應登記或註冊之財
    產權為信託者，非經信託登記，不得對抗第三人」之規定，
    系爭房屋現應屬張璨裕所有，上訴人主張其依信託關係既為
    系爭房屋之真正所有人，即得據以排除強制執行，自屬無據
    。
八、系爭廠房是否為系爭房屋之附屬物部分：
  (一)經查，若系爭廠房為系爭房屋之附屬物而無獨立之所有權，
    則依一物一所有權之原則，系爭房屋之所有權範圍將擴張及
    於系爭廠房，上訴人即無從確認系爭廠房為其所有，並據以
    排除強制執行；而若系爭廠房非屬系爭房屋之附屬物而有獨
    立之所有權，且為上訴人所出資興建，則上訴人即得確認為
    其所有，且得據以排除強制執行，此亦經本院與兩造商確認
    （見本院卷第75頁），先予說明。
  (二)按「所有人於原有建築物之外另行增建者，如增建部分與原
    有建築物無任何可資區別之標識存在，而與之作為一體使用
    者，因不具構造上及使用上之獨立性，自不得獨立為物權之
    客體，原有建築物所有權範圍因而擴張。倘增建部分於構造
    上及使用上已具獨立性，即為獨立之建築物。苟其常助原有
    建築物之效用，而交易上無特別習慣者，即屬從物。若增建
    部分已具構造上之獨立性，但未具使用上之獨立性而常助原
    有建築物之效用者，則為附屬物。其使用上既與原有建築物
    成為一體，其所有權應歸於消滅；被附屬之原有建築物所有
    權範圍因而擴張。」又「所謂建築物增建之附屬物，係指於
    原獨立之建築物所增建之建築，已具有構造上之獨立性，但
    在使用功能上，與原建築物係作一體利用，欠缺使用上之獨
    立性，為不具獨立性之建築，而從屬於獨立之原建築物者而
    言。增建之附屬物，因不符建築物獨立性之要求，不得為物
    權之客體；增建之建築物，如已具構造上之獨立性，及使用
    上之獨立性，則屬獨立之建築物，自得為物權之客體。又所
    謂具有使用上之獨立性，係指該部分建築物，與一般建築物
    相同，可作為一建築物單獨使用，有獨立之經濟效用者而言
    。判斷增建部分，是否具有使用上之獨立性，須斟酌其對外
    通行之直接性，增建部分之面積、隔間及向來之利用狀況，
    暨增建部分之利用機能與原有建築物之依存程度等情形定之
    。」最高法院88年台上字第485 號及同院92年台上字第998
    號判決意旨可供參酌。
  (三)經查，系爭房屋係鋼筋混凝土結構造，為已登記之2 層建物
    ，第1 、2 層面積均為157.53平方公尺，合計335.06平方公
    尺。而系爭廠房則為鋼鐵造蓋鐵皮屋，屬未登記之1 層建物
    （內部有夾層，現因查封而暫編150 號建號），面積2614.5
    6 平方公尺，有拍賣公告在卷可稽（見原審卷(二)第129 頁）
    。又系爭廠房除利用系爭房屋之一面牆建造外，與系爭房屋
    連接處係以水泥及浪板相接連，且系爭房屋有門直通系爭廠
    房（見原審卷(一)第179 ～186 頁）。另系爭廠房為一開放空
    間，除堆放貨物外，並裝設有天車以利裝卸貸物（見原審卷
    (一)第176 ～178 頁）。又系爭廠房除與系爭房屋相接連並可
    互通外，在其正前面亦裝設電動鐵捲門而可獨立進出，但仍
    與系爭房屋共用同一大門（見原審卷(一)第175 頁）。則就上
    開情狀觀之，系爭廠房雖具有構造上之獨立性而有特定之空
    間，但該增建部分之利用及經濟機能顯在於擴張系爭房屋之
    使用空間範圍，而充作堆放貨物之倉庫使用，此從上訴人所
    提出其與承造人昌論公司之工程合約中亦記載「工程名稱：
    倉庫」及現場照片中明顯可看出係供堆放貨物使用可得佐證
    （見原審卷(一)第176 、177 頁、卷(二)第136 、137 頁）。故
    就系爭廠房與系爭房屋之使用依存程度、使用經濟目的及機
    能，並其空間之延展及擴張為斟酌，系爭廠房並不具有其使
    用上之獨立性而僅有常助系爭房屋之效用。依上開說明，應
    屬系爭房屋之附屬物而與系爭房屋成為一體，其所有權應歸
    於消滅，系爭房屋之所有權範圍則因而擴張至系爭廠房。
  (四)至上訴人雖主張系爭廠房之經濟價值較系爭房屋為高，且不
    須藉由系爭房屋為進出，更有獨立空間及獨立電錶可供機器
    設備生產使用，並設立稅籍繳納稅款，已足認定其在構造上
    及使用上均具有獨立性等語。然增建物之面積或其經濟價值
    是否高於原有建物，並非判斷使用上獨立性之依據。而能否
    獨立進出，亦僅為其通行之方便性而已，尚難認具整體使用
    之獨立性（例如一般屋後增建供廚房或浴廁使用之空間，通
    常亦有後門可通至後巷，但並不影響其為附屬物之性質）。
    又系爭廠房在原審勘驗當時，僅裝設有天車及堆放貨物，並
    無任何生產機器設備，有現場照片可證（上訴人嗣後補陳之
    置有機器設備之照片應非勘驗當時之照片），況上訴人之營
    業項目主要係買賣螺絲、螺帽兼及製造，有公司變更登記事
    項卡在卷可稽（原審卷(二)第15、16頁），則縱系爭廠房曾有
    放置機器設備及有獨立電錶（可供天車使用），其在使用經
    濟機能上仍應屬系爭房屋之附屬物。另設立稅籍繳納稅款，
    僅係稅捐機關就應課徵房屋稅之客體為課稅之方便性所為之
    行政管理措施，尚難因有設稅籍即認有獨立之所有權。故上
    訴人上開主張，本院均難為其有利之認定。
九、按強制執行法第15條所謂就執行標的物有排除強制執行之權
    利者，係指對於執行標的物有所有權、典權、留置權、質權
    存在情形之一者而言，業經最高法院44年台上字第721 號判
    例意旨闡釋明確。本件系爭廠房為系爭房屋之附屬物，而系
    爭房屋則為張璨裕所有，已如前述，則系爭房屋及廠房縱為
    上訴人所出資建，亦非屬其所有，自無從據以排除強制執行
    。從而，上訴人訴請確認系爭房屋及廠房為其所有，並請求
    撤銷原審91年度執字第36937 號執行事件就上開建物所為之
    強制執行程序，即無理由，不應准許。原審基此而為上訴人
    敗訴之判決，並無違誤。上訴意旨指摘原判決不當，求予廢
    棄改判，為無理由，應予駁回。
十、據上論結：本件上訴為無理由，依民事訴訟法第463 條、第
    385 條第1項前段、第449 條第1 項、第78條，判決如主文。
中    華    民    國    95    年    7     月    11    日
                            民事第一庭
                                審判長法官  黃金石
                                法      官  林健彥
                                法      官  林紀元
以上正本證明與原本無異。
如對本判決上訴，須於判決送達後20日內向本院提出上訴狀，其
未表明上訴理由者，應於上訴後20日內向本院提出上訴理由書（
均須按他造當事人之人數附繕本）。上訴時應提出委任律師或具
有律師資格之人之委任狀，並依附註條文規定辦理。
中    華    民    國    95    年    7     月    11    日
                                書  記  官  楊茱宜
附註：
民事訴訟法第466 條之1 ：
對於第二審判決上訴，上訴人應委任律師為訴訟代理人，但上訴
人或其法定代理人具有律師資格者，不在此限。
上訴人之配偶、三親等內之血親、二親等內之姻親，或上訴人為
法人、中央或地方機關時，其所屬專任人員具有律師資格並經法
院認適當者，亦得為第三審訴訟代理人。
第1 項但書及第2 項情形，應於提起上訴或委任時釋明之。


司法院資訊處製作；財團法人民間司法改革基金會備份。
